【裁判字號】    95,簡上,123
【裁判日期】    950824
【裁判案由】    妨害名譽
【裁判全文】
臺灣嘉義地方法院刑事判決             95年度簡上字第123號
上  訴  人
即  被  告  甲○○
上列上訴人即被告因妨害名譽案件，不服本院九十五年度嘉簡字
第五九六號中華民國九十五年五月二十九日所為第一審判決（聲
請簡易判決處刑書案號：九十五年度選偵字第十一號），提起上
訴，本院管轄之第二審合議庭判決如下：
    主  文
上訴駁回。
    事  實
一、甲○○係中國國民黨嘉義市黨部委員兼訓練工作委員會召集
    人，竟意圖散布於眾，基於毀損陳文獻名譽之概括犯意，先
    於民國九十四年九月六日，中國國民黨嘉義市黨部在嘉義市
    ○○路三０七號「中國青年救國團嘉義團委會」所舉辦黨員
    座談會時，對在場民眾演講稱：「‧‧‧嘉義市政府的白手
    套是陳大哥，有沒有人認識他，那個人我不認識他，那陳大
    哥絕不是陳文齡議員，也不是陳主委，都不是啦，那個人和
    陳麗貞平平都是佳里人，以前小時候住在同戶，同父同母的
    人，那個陳大哥啦，有的鄉親不知什麼是白手套，你們今天
    若還沒有看報紙的人，今天回去拿報紙來看，有一個澎湖的
    檢察官現在被收押，裡面有講到白手套，白手套就是要去收
    錢，自己不去叫別人去，自己假裝在室‧‧‧」等詞；復於
    同年月七日，中國國民黨嘉義市黨部在嘉義市○○路八十四
    號「大天宮」所舉辦黨員座談會時，對在場民眾演講稱：「
    ‧‧‧我聽說今天的報紙新的封面，這個檢察官有透過他的
    小妹、兄哥、兄嫂整家子都去當事人那裡收紅包，報紙刊登
    那就是白手套，‧‧‧這在咱嘉義市呢，在市面上有在宣傳
    ，說嘉義市政府也有白手套，‧‧‧白手套就是‧‧‧沒出
    面，有人出去在收啦，外號叫做陳大哥，陳大哥我不認識他
    不過市政府很多人都知道，你若有興趣要知道，明天打電話
    去市政府問，請問你們市政府有一個陳大哥在做白手套，叫
    做什麼人，但是都不敢講，卡直的就會講，就是陳市長他大
    哥‧‧‧」等語，連續以上開方式指摘陳文獻係為當時嘉義
    市長陳麗貞收受賄賂之白手套，此等足以毀損陳文獻名譽之
    事。
二、案經陳文獻訴由臺灣嘉義地方法院檢察署檢察官偵查後聲請
    以簡易判決處刑。
    理  由
一、訊據被告甲○○固不否認於上揭時、地，確有對在場民眾演
    講上開內容之事實，惟矢口否認有何誹謗犯行，辯稱：伊所
    為上開演講內容係以市井傳聞及民眾告知作為依據，且報紙
    亦有相關報導，故伊上開演講所指摘內容確屬事實；況伊並
    不認識告訴人陳文獻，演講場合亦非公開場合，告訴人所提
    出之演講錄音內容有些僅是伊在舉例，伊並無誹謗告訴人名
    譽之故意云云。惟查：
  （一）被告先後於上開時、地確有對中國國民黨嘉義市黨部所
        舉辦黨員座談會之在場民眾演講上開內容等情，業據被
        告迭於本院行準備程序時及本院審理時均坦認不諱，並
        有該二次演講內容之錄音譯文（見選他卷第4頁至第6頁
        ）及檢察事務官之勘驗筆錄（見選偵卷第58頁第60頁）
        各乙份附卷可稽，復經本院於審理時當庭勘驗被告該二
        次演講錄音帶內容無訛；而告訴人陳文獻確為當時嘉義
        市長陳麗貞之長兄等情，亦有其二人之全戶戶籍資料調
        查結果各乙份在卷可憑，是上開事實，至為明灼，均堪
        認定。而由被告所為該二次演講之內容前後語意脈絡以
        觀，一般通常之成年人均足以理解被告上開演講內容係
        意指「當時嘉義市長陳麗貞之大哥擔任嘉義市政府之白
        手套」，且被告亦於該二次演講內容中自行闡述其所稱
        之「白手套」係意指「為他人收錢、收紅包者」，是被
        告於上開二次演講中確有指摘告訴人為當時嘉義市長陳
        麗貞收受賄賂，此等足以毀損告訴人名譽之具體事實甚
        明。
  （二）被告於本院審理時自承：「（問：九十四年九月六日你
        為何在嘉義市○○路三０七號「中國青年救國團嘉義團
        委會」那邊演講？）那是國民黨黨員座談會，因為我是
        國民黨市黨部委員兼訓練工作委員會之召集人，負責黨
        員的教育訓練。（問：九十四年九月六日出席的人是誰
        ？）全部都是黨員，沒有對一般的民眾開放。（問：有
        特定的黨員，還是只要國民黨的黨員就可以去？）因為
        有分區辦二十幾場，只要住在該分區的黨員就可以來參
        加。（問：有無請檢查誰來參加？）沒有。（問：有無
        限制一定要黨員才能夠參加？）就像教堂裡面如果有來
        聽道，我們也不會拒絕，也不檢查證件。‧‧‧（問：
        你們入場時，有無檢查黨證或是通知書？）都沒有。（
        問：路過的人是否可以進去？）可以。我們都很歡迎。
        （問：舉辦那場座談會的目的為何？）因為選舉要鼓舞
        士氣說我們推出來的市長會很好，說對方的不好。希望
        黨員回去可以幫忙多拉幾票。」、「（問：九十四年九
        月七日為何會在嘉義市○○路八十四號「大天宮」演講
        ？）也是黨員座談會。一共辦了二十幾場。」等詞（見
        本院卷第50頁至第53頁），是被告所為上開二次演講，
        均係在中國國民黨嘉義市黨部為拉抬該黨所推薦市長候
        選人在嘉義市市長選舉中之聲勢，所舉辦之黨員座談會
        場合，而該座談會之目的均在表彰該黨所推薦市長候選
        人之優點，攻擊對手候選人之缺點，以促使黨員能凝聚
        向心力，並為該黨市長候選人拉票助選。準此，被告既
        於上開場合為達上開活動目標向在場民眾演講，其目的
        亦無非在使其演講之內容能廣為人知，以達輔選效果，
        是其顯然具有將其上開所指摘告訴人之內容散布於眾之
        意圖無疑。
  （三）按誹謗罪之故意，以行為人對其指摘或傳述之事足以損
        害他人名譽有所認識，並且進而決意加以指摘或傳述該
        事件之具體內容，即已該當，且不以公然指摘或傳述為
        其要件。查本件被告於本院行準備程序時對上開其指摘
        告訴人之具體事實係屬足以毀損他人名譽之事，表示並
        無爭執（見本院卷第25頁），而被告於本院審理時自承
        ：「（問：舉辦那場座談會的目的為何？）因為選舉要
        鼓舞士氣說我們推出來的市長會很好，說對方的不好。
        希望黨員回去可以幫忙多拉幾票。」等語，業如上述，
        且客觀上前揭被告所稱關於告訴人涉嫌擔任「白手套」
        之內容，顯足以使一般社會大眾對於告訴人之品德操守
        發生質疑與不信任，因而有毀損、貶抑告訴人於社會生
        活上一般人對其德操之評價，確屬「足以毀損他人名譽
        之事」者無疑，是被告主觀上對於其所指摘告訴人上開
        具體事實屬於足以毀損他人名譽之事既有所認識，復決
        意於上開場合加以指摘，以圖散布於眾，揆諸上開說明
        ，被告具有誹謗告訴人之故意甚明。是被告固辯稱：伊
        並不認識告訴人陳文獻，演講場合亦非公開場合，告訴
        人所提出之演講錄音內容有些僅是伊在舉例，伊並無誹
        謗告訴人名譽之故意云云，顯有誤解，均不足作為其有
        利認定之佐憑。
  （四）被告辯稱：伊所為上開演講內容係以市井傳聞及民眾告
        知作為依據，且報紙亦有相關報導，故伊上開演講所指
        摘內容確屬事實云云。按刑法第三百十條第三項固規定
        ：「對於所誹謗之事，能證明其為真實者，不罰。但涉
        於私德而與公共利益無關者，不在此限。」而據司法院
        大法官釋字第五零九號解釋對刑法第三百十條第三項之
        解釋意旨，該項規定係以指摘或傳述足以毀損他人名譽
        事項之行為人，其言論內容與事實相符者為不罰之條件
        ，並非謂行為人必須自行證明其言論內容確屬真實，始
        能免於刑責。惟行為人雖不能證明言論內容為真實，但
        依其所提證據資料，認為行為人有相當理由確信其為真
        實者，即不能以誹謗罪之刑責相繩，亦不得以此項規定
        而免除檢察官或自訴人於訴訟程序中，依法應負行為人
        故意毀損他人名譽之舉證責任，或法院發現其為真實之
        義務。然由上開司法院大法官解釋意旨以觀，其僅在減
        輕被告證明其言論（即指摘或傳述誹謗事項）為真實之
        舉證責任，但被告仍須提出「證據資料」，證明有理由
        確信其所為言論（即指摘或傳述誹謗事項）為真實，否
        則仍可能構成誹謗罪刑責。而「證據資料」係言論（指
        摘或傳述誹謗事項）之依據，此所指「證據資料」應係
        真正，或雖非真正，但其提出並非因惡意或重大輕率前
        提下，有相當理由確信其為真正者而言。申言之，行為
        人就其發表之言論所憑之證據資料，雖非真正，但其提
        出過程並非因惡意或重大輕率，而有相當理由確信其為
        真正，且應就所提出之證據資料，說明依何理由確信所
        發表言論之內容為真實，始可免除誹謗罪責；若行為人
        就其發表之言論所憑之證據資料原非真正，而其提出過
        程有惡意或重大輕率情形，且查與事實不符，只憑主觀
        判斷而杜撰或誇大事實，公然以貶抑言詞散布謠言、傳
        播虛構具體事實為不實陳述，而達於誹謗他人名譽之程
        度，自非不得律以誹謗罪責。查本件被告固辯稱其上開
        指摘之具體事實係以市井傳聞及民眾告知作為依據，然
        並未就其所謂「市井傳聞及民眾告知」提出任何證據資
        料，並說明其依何理由確信此種傳聞為真實，是此部分
        辯詞自難援為被告證明有理由確信其所為言論為真實之
        佐憑。次觀諸本件被告所提出其所稱上開演講內容所據
        之報紙報導內容，其中九十三年十一月二十日中國時報
        標題為「市長親戚喝花酒還干涉人事？」之報導內容要
        旨為：嘉義市議員質疑市長陳麗貞的親戚經常與市府官
        員出入餐廳、 KTV、甚至酒家，且外傳還會干涉市府人
        事，奉勸市長注意等情；九十三年十一月二十七日聯合
        報標題為「上月底，宴請地方人士，被指賄選，嘉市長
        胞兄訊後飭回」之報導內容要旨為：嘉義市長陳麗貞胞
        兄陳文獻遭檢舉涉及賄選，經檢察官傳喚到案，陳文獻
        則供稱請客與選舉無關，訊後被飭回等情（見本院卷第
        27頁）；九十四年九月二十二日聯合報標題為「操守傳
        言紛紛，陳麗貞發重誓」之報導內容要旨為：市府九十
        四年九月二十一日召開擴大主管會報，有市府主管告訴
        市長陳麗貞最近外面有傳言，市府員工要升遷或想要到
        市府上班，必須送紅包才有機會，而該主管認為這樣的
        傳言有損市府形象，甚至衝擊市長選情，要市長不可大
        意；市長陳麗貞則回應其對於員工操守非常重視，其無
        法保證是否有所謂「介紹人」私下收紅包，但若她或她
        的親屬有收紅包則她願意放棄連任下臺，並歡迎員工及
        民眾檢舉等情（見本院卷第36頁）。上開第一則報導之
        內容僅提及市議員質疑市長親戚涉及喝花酒又干涉人事
        ，但報導中並未明確特定市議員所指係市長之何位親戚
        ，更未直接載明該為親戚即為告訴人，是被告執此作為
        其釋明其上開言論為真實之依據，已顯不足；而第二則
        報導之內容乃為告訴人因宴客涉嫌賄選遭檢察官傳喚後
        飭回之事實，衡其具體內容，上開第一則、第二則報導
        內容顯然均與被告於上開演講時所指摘告訴人擔任「白
        手套」代為收受賄款之情節有間，況被告並非單純於演
        講中引用或轉述上開報導內容，是被告益難執此即謂伊
        係因觀看此二則報導遂有相當理由信其為真，而據此發
        表上開演講內容。至上開第三則報導之刊登時間為九十
        四年九月二十二日，乃屬被告於九十四年九月六日及同
        年月七日發表上開演講後之新聞報導，單由其時間先後
        以觀，被告顯難謂伊係依據該份報導始信其言論為真；
        況該第三則報導內容為市府主管告知市長上開不利傳言
        內容，以促請市長注意，而該市府主管所稱之不利傳言
        顯與被告上開場合所指摘告訴人之具體事實一致，該報
        導所指市府主管所言及之不利傳言是否即被告於上開演
        講中指摘告訴人後所衍生，已顯可疑，而報導時間反在
        被告上開言論之後，是被告更難倒果為因，而執該份報
        導反證其所指摘之事實為真。故由被告上開辯詞及其所
        提出之證據資料以觀，均仍不足以釋明其有相當理由確
        信其所指摘內容為真實，均難據為其有利認定之佐憑。
  （五）綜上所述，被告上開辯解均不足採，本件事證明確，被
        告上開犯行，至堪認定，應依法論科。
二、核被告所為，係犯刑法第三百十條第一項之誹謗罪。按行為
    後法律修正，致行為時與裁判時之法律規定不同，而有刑法
    第二條第一項行為後法律變更之情形者，應比較新舊法，依
    「從舊從輕」之法則，適用最有利於行為人之法律；又所稱
    「法律變更」應係指刑罰法律變更，即犯罪構成要件或處罰
    之內容變更，或「罪」「刑」雖未變更，但因法條修正結果
    ，使刑罰之實質內容發生變動而輕重之別者而言。查：（一
    ）被告行為後，九十五年六月十四日修正公布，同年七月一
    日施行之刑法施行法第一條之一增訂「中華民國九十四年一
    月七日刑法修正施行後，刑法分則編所定罰金之貨幣單位為
    新臺幣。九十四年一月七日刑法修正時，刑法分則編未修正
    之條文定有罰金者，自九十四年一月七日刑法修正施行後，
    就其所定數額提高為三十倍。但七十二年六月二十六日至九
    十四年一月七日新增或修正之條文，就其所定數額提高為三
    倍」等內容。而被告所犯之刑法第三百十條第一項自七十二
    年六月二十六日（即罰金罰鍰提高標準條例修正公布日）迄
    今未修正，其罰金之法定刑為「五百元」（貨幣單位為「銀
    元」），再依罰金罰鍰提高標準條例第一條前段規定罰金刑
    提高十倍為「銀元五千元」，依現行法規所定貨幣單位折算
    新臺幣條例規定折算為「新臺幣一萬五千元」；又於刑法施
    行法第一條之一施行日（即九十五年七月一日）後，刑法所
    定罰金之貨幣單位改為「新臺幣」，就其所定數額高三十倍
    ，亦為「新臺幣一萬五千元」，是刑法施行法第一條之一施
    行後，罰金刑貨幣單位雖有「新臺幣」之更異，惟適用結果
    之罰金額度則無二致，就罰金法定刑提高之「刑罰權規範內
    容」並未變更，尚無刑法第二條第一項新舊法比較適用之問
    題，自應適用現行有效之法律。（二）刑法於九十四年一月
    七日修正，同年二月二日公布，自九十五年七月一日施行。
    其中刑法第三十三條第五款亦於被告行為後修正施行，修正
    前刑法第三十三條第五款規定「罰金：一元以上」，而修正
    後該款則規定「罰金：新臺幣一千元以上，以百元計算之」
    ，致刑法法定本刑中列有罰金刑者，其罰金刑部分刑度有加
    重之情形，應依新刑法第二條第一項前段之規定，適用行為
    時法（最高法院九十五年第八次刑事庭決議參照）。（三）
    被告行為後，九十五年七月一日修正施行之刑法，已刪除第
    五十六條連續犯之規定，原屬連續犯之數個犯罪行為，依新
    法應論以數罪，併合處罰之，而依修正前之刑法第五十六條
    規定，則論以裁判上一罪，顯然罪刑之處罰內容發生變動，
    此部份之修正，自屬法律變更，應有新舊法之比較適用，經
    比較新舊法結果，以舊法較有利於行為人，依刑法第二條第
    一項規定，應依修正前刑法第五十六條之連續犯規定，論以
    一罪，加重其刑。（四）本件被告行為時之易科罰金折算標
    準，依刑法第四十一條第一項前段規定：「犯最重本刑為五
    年以下有期徒刑以下之刑之罪，而受六個月以下有期徒刑或
    拘役之宣告，因身體、教育、職業、家庭之關係或其他正當
    事由，執行顯有困難者，得以一元以上三元以下折算一日，
    易科罰金。」及修正前罰金罰鍰提高標準條例第二條前段（
    現已刪除）規定，就其原定數額提高為一百倍折算一日，應
    以銀元三百元折算一日，經折算為新臺幣後，應以新臺幣九
    百元折算為一日。惟九十五年七月一日修正公布施行之刑法
    第四十一條第一項前段則規定：「犯最重本刑為五年以下有
    期徒刑以下之刑之罪，而受六個月以下有期徒刑或拘役之宣
    告者，得以新臺幣一千元、二千元或三千元折算一日，易科
    罰金。」比較修正前後之易科罰金折算標準，以九十五年七
    月一日修正公布施行前之規定，較有利於被告，依刑法第二
    條第一項前段之規定，應適用修正前刑法第四十一條第一項
    前段規定，定其折算標準。爰審酌被告因選舉造勢而起意毀
    損告訴人名譽之犯罪動機、告訴人名譽受損之程度、被告犯
    罪仍矢口否認犯行之態度等一切情狀，認原審依刑事訴訟法
    第四百四十九條第一項前段、第四百五十四條第二項，刑法
    第五十六條（修正前）、第三百十條第一項、第四十一條第
    一項前段（修正前），罰金罰鍰提高標準條例第一條前段、
    第二條（修正前），逕以簡易判決量處被告有期徒刑三月，
    並諭知易科罰金之折算標準，其認事用法並無不合，量刑亦
    屬妥適。故被告上訴意旨猶執上詞否認犯罪，難認有理由，
    應予駁回。末查，行為後，法律有變更者，依修正後刑法第
    二條第一項規定，以適用行為時法為原則，惟如裁判時法有
    利於行為人，則例外的適用裁判時法，因此原判決雖未及比
    較適用，然上訴本院後，經比較新舊法，行為後之法律並非
    較有利於行為人，仍應適用行為時法，原判決適用行為時法
    即無不當，自不構成撤銷之事由，附予敘明。
據上論斷，應依刑事訴訟法第四百五十五條之一第一項、第三項
、第三百六十八條，判決如主文。
本案經檢察官吳咨泓到庭執行職務。
中    華    民    國    95    年     8    月    24    日
                  刑事第四庭  審判長法  官  林世芬
                                    法  官  鄭雅文
                                    法  官  曾宏揚
上列正本證明與原本無異。
本件不得上訴。
中    華    民    國    95    年     8    月    24    日
                                    書記官  陳慶昀
附錄論罪科刑法條：
中華民國刑法第310條第1項
（誹謗罪）
意圖散布於眾，而指摘或傳述足以毀損他人名譽之事者，為誹謗
罪，處1年以下有期徒刑、拘役或5百元以下罰金。


司法院資訊處製作；財團法人民間司法改革基金會備份。
